臺灣高雄地方法院刑事判決　　　　　　 110年度簡上字第99號
上　訴　人
即　被　告　王博裕


　　　　　　陳澔皞


　　　　　　羅振宇


上列上訴人即被告因傷害案件，不服本院高雄簡易庭民國110 年
2 月17日109 年度簡字第4155號第一審簡易判決（偵查案號：臺
灣高雄地方檢察署109 年度偵字第13499 號），提起上訴，本院
管轄之第二審合議庭判決如下：
    主  文
原判決撤銷。
甲○○共同犯傷害罪，處拘役伍拾日，如易科罰金，以新臺幣壹
仟元折算壹日。
丁○○共同犯傷害罪，累犯，處拘役肆拾日，如易科罰金，以新
臺幣壹仟元折算壹日。
戊○○共同犯傷害罪，累犯，處拘役肆拾日，如易科罰金，以新
臺幣壹仟元折算壹日。
    事  實
一、甲○○之妹妹○○○於民國109 年6 月間為丙○○（於110
    年4 月8 日更名，原名○○○、○○○、○○○）之配偶，
    亦即斯時丙○○為甲○○之妹婿，甲○○與丙○○間具有家
    庭暴力防治法第3 條第4 款之旁系姻親家庭成員關係，雙方
    因甲○○認為○○○有遭丙○○毆打之情形而素有嫌隙，丁○○及戊○○則為甲○○之朋友。於109 年6 月30日晚間甲○○、丁○○及戊○○相約聚餐，同日18時30分許甲○○接
    獲丙○○之來電表示欲談判先前之糾紛，遂由戊○○駕駛車
    牌號碼000-0000號自小客車搭載甲○○及丁○○，於同日21
    時15分許抵達高雄市○○區○○街000 號即丙○○之住處後
    ，甲○○見丙○○及○○○正巧在1 樓大廳，甲○○即向丙○○表示「現在就來理論」等語，然雙方一言不合，丙○○
    先以雙手推擠甲○○之胸口後，甲○○與丙○○2 人即均基
    於傷害之犯意而互有推擠及毆打等行為，丁○○及戊○○見
    狀即與甲○○共同基於傷害之犯意聯絡，3 人共同徒手毆打
    丙○○，致丙○○受有頭部鈍傷、胸部鈍瘀傷、背部鈍挫傷
    、右頸部瘀血、左下背部挫傷瘀血併擦傷等傷害，然因過程
    中丙○○亦基於傷害犯意而有多次毆打甲○○、丁○○及戊○○之行為，甲○○因而受有頸部及左肩挫傷等傷害，丁○○則受有左肩及左膝擦挫傷、左額及右第二指挫傷等傷害，
    戊○○則並未成傷（丙○○涉犯妨害自由及傷害罪嫌部分，
    經臺灣高雄地方檢察署以110 年度偵字第12925 號、第2351
    2 號偵辦中）。
二、案經丙○○訴由高雄市政府警察局鳳山分局報告臺灣高雄地
    方檢察署檢察官偵查後聲請簡易判決處刑。
    理  由
壹、證據能力之判斷：
    被告以外之人（包括證人、鑑定人、告訴人、被害人及共同
    被告等）於審判外之陳述，雖不符刑事訴訟法第159 條之1
    至之4 等4 條之規定，而經當事人於審判程序同意作為證據
    ，法院審酌該言詞陳述或書面陳述作成時之情況，認為適當
    者，亦得為證據，刑事訴訟法第159 條之5 第1 項定有明文
    。查本判決所引用之證據資料屬於被告以外之人於審判外之
    言詞、書面陳述者，查無符合刑事訴訟法第159 條之1 至之
    4 之情形，檢察官、被告甲○○、丁○○及戊○○於本院審
    理時均表示同意有證據能力（本院簡上字卷第119 頁、第25
    1 至252 頁），基於尊重當事人對於傳聞證據之處分權，及
    證據資料愈豐富愈有助於真實發現之理念，本院審酌上開證
    據作成時之情況，無不當取供或違反自由意志而陳述等情形
    ，且均與本案待證事實具有關聯性，認為以之作為本案之證
    據亦屬適當，自均具有證據能力，而得採為認定被告犯罪事
    實之證據。
貳、實體方面：
一、上開犯罪事實，業據戊○○於警詢及本院審理時坦承不諱（
    警卷第35至39頁，本院簡上字卷第118 頁、第251 頁、第26
    6 頁），核與證人即告訴人丙○○於警詢及偵訊、證人○○○於警詢所證述之情節相符（偵卷第61至63頁、第65至68頁
    、第235 至237 頁），並有告訴人之高雄醫學大學附設中和
    紀念醫院診斷證明書及大東醫院受理家庭暴力事件驗傷診斷
    書各1 份、監視器光碟及翻拍照片等在卷可佐（偵卷第101
    至102 頁、第123 至131 頁、第245 頁），足認戊○○之任
    意性自白與事實相符，其犯行堪以認定。
二、訊據甲○○及丁○○固不否認有於前揭時、地毆打告訴人致
    其受有前述傷害等事實，惟矢口否認有何傷害之犯行，辯稱
    ：因為告訴人先動手，我們基於防衛才動手，我們並非針對
    告訴人為傷害行為云云。經查：
（一）109 年6 月30日21時15分許被告3 人一同抵達告訴人之住
      處後，甲○○與告訴人一言不合，告訴人率先推擠甲○○
      後，2 人即均基於傷害之犯意而互相推擠毆打，丁○○見
      狀即與甲○○共同徒手毆打告訴人，致告訴人受有事實欄
      所載之傷勢等事實，業據甲○○、丁○○於警詢及本院審
      理時均坦承不諱（警卷第41至45頁、第47至51頁，本院簡
      上字卷第118 頁、第251 頁、第266 頁），核與告訴人於
      警詢及偵訊、證人○○○於警詢所證述之情節相符，並有
      告訴人之診斷證明書2 份、監視器光碟及翻拍照片等在卷
      可佐，均業如前述，此部分事實首堪認定。又聲請簡易判
      決處刑意旨固未記載告訴人受有「右頸部瘀血及左下背部
      挫傷瘀血併擦傷」之傷勢，然此部分與業經聲請簡判之被
      告等人徒手毆打告訴人之傷害犯行部分為同一事實，自為
      聲請簡易判決處刑效力所及，而應由本院予以擴張審理，
      先予敘明。
（二）甲○○及丁○○雖以前詞置辯，惟按正當防衛必須對於現
      在不法之侵害，始足當之，侵害業已過去，或無從分別何
      方為不法侵害之互毆行為，均不得主張防衛權，而互毆係
      屬多數動作構成單純一罪，而互為攻擊之傷害行為，縱令
      一方先行出手，還擊之一方，在客觀上苟非單純對於現在
      不法之侵害為必要排除之反擊行為，因其本即有傷害之犯
      意存在，自無主張防衛權之餘地。再按行為人對於現在不
      法之侵害，本乎防衛自己或他人權利之意思，在客觀上有
      時間之急迫性，並有實施反擊予以排除侵害之必要性，且
      其因而所受法益之侵害，亦符合相當性之情形，予以實施
      防衛行為（反擊）者，始稱相當，倘若行為人表面上縱受
      有侵害之狀態存在，然欠缺防衛之意思，反係本於加害對
      方之意圖，基於藉口、報復、利用機會等情形，而實施犯
      罪行為，因其非出於防衛之意思，自不得認為其所為係屬
      「正當防衛」。
（三）經本院勘驗現場監視器錄影光碟，畫面時間自02：26許至
      08：01許警方抵達為止，案發當日現場狀況為：甲○○自
      門口進入告訴人住處1 樓大廳時，告訴人站立於櫃檯後方
      ，戊○○跟隨甲○○進入大廳，告訴人見狀走向甲○○，
      朝甲○○胸口舉起雙手並推擠甲○○後，雙方相互推擠拉
      扯，戊○○見狀走向告訴人並以右手握拳揮向告訴人，丁○○此時進入1 樓大廳，而甲○○以左手將告訴人拉往櫃
      檯方向並舉起右手揮向告訴人背部；當告訴人與甲○○相
      互以拳頭揮向對方時，丁○○往告訴人方向移動並從告訴
      人後方以右手抓住告訴人試圖牽制，隨後告訴人以左手揮
      向甲○○頭部，戊○○則舉起右手握拳揮向告訴人，甲○○及丁○○於過程中持續拉扯告訴人，戊○○並以右腳踢
      向告訴人，丁○○、戊○○各以右手揮向告訴人頭部，告
      訴人腳步踉蹌往左上方櫃檯移動後，被告3 人短暫消失於
      畫面，隨後手持棒狀物體返回案發現場而與告訴人對峙，
      告訴人走向丁○○與其對話並伸出右手往丁○○胸口推擠
      ，而後告訴人與被告3 人持續推擠拉扯，直到警方抵達現
      場等情，有本院勘驗筆錄及監視錄影畫面擷取照片存卷可
      按（本院簡上字卷第184 至196 頁、第199 至230 頁）。
（四）觀諸前開勘驗筆錄，本案確係由告訴人率先出手推擠甲○○，且整場衝突中告訴人非單純居於遭毆打之地位，過程
      中仍有數度反擊之舉動，而甲○○及丁○○於案發翌日（
      即109 年7 月1 日）結束警詢及偵訊後，於109 年7 月2
      日前往醫院驗傷，有甲○○之高雄市立民生醫院受理家庭
      暴力事件驗傷診斷書（診斷：頸部及左肩挫傷、頭暈、嘔
      吐、疑腦震盪）、丁○○之高雄市立民生醫院診斷證明書
      （診斷：左肩及左膝擦挫傷、左額及右第二指挫傷）各1
      份在卷可參（偵卷第291 頁、293 頁）。雖前開診斷書或
      診斷證明書之製作日期為聲請簡判意旨所載之被告3 人所
      為傷害犯行兩天後之「109 年7 月2 日」，且其上記載病
      人主訴係於「109 年7 月1 日」遭到毆打，而與本案案發
      日期不符，然甲○○及丁○○於本院審理中表示應是就醫
      時口誤，109 年7 月1 日當天並沒有與告訴人發生肢體衝
      突等語（本院簡上字卷第269 頁）。本院審酌其等前往醫
      院驗傷之日期固與案發日期有兩日之間隔，且其等主訴互
      毆之日期亦與本案案發時間相差1 日，然衡諸常情，於接
      受警詢、偵訊結束後翌日始就醫、以及對於案發日期有1
      日之差之口誤均尚屬合理，況甲○○及丁○○於前揭診斷
      書或診斷證明書上所載傷勢以上半身為主，與現場監視器
      錄影光碟畫面所示告訴人對前開被告2 人出手推擠之部位
      相符，佐以證人○○○於警詢中亦證述告訴人及被告3 人
      均有動手等語（警卷第63頁），足認甲○○及丁○○前揭
      傷勢確係肇因於本案與告訴人間發生於109 年6 月30日之
      互毆行為，甲○○及丁○○亦於本院審理中表示已對本次
      互毆行為中告訴人所涉傷害犯行提出告訴等語（本院簡上
      字卷第267 頁），嗣經本院職權查詢，告訴人此部分犯行
      業據臺灣高雄地方檢察署以110 年度偵字第23512 號偵辦
      中。是以，本案既係被告3 人與告訴人間之互毆行為，縱
      令係告訴人率先出手，然告訴人最初之不法侵害行為僅係
      徒手推擠甲○○胸口，甲○○及丁○○若要排除告訴人之
      不法侵害，只要制止告訴人之攻擊行為即可，而無多次毆
      打告訴人之頭部、背部等身體部分之必要，然甲○○及丁○○卻接連多次毆打告訴人，造成告訴人受有事實欄所載
      之多處傷勢，甲○○及丁○○之行為顯非單純對於現在不
      法之侵害為必要排除之反擊行為。基此，足認甲○○及丁○○當時係基於傷害他人身體之犯意，故意攻擊告訴人之
      身體部位，而非單純基於防衛之意思而為抵抗防禦行為，
      甲○○及丁○○自無主張防衛權之餘地，其等不得以告訴
      人率先出手為由即卸免自身責任，是甲○○及丁○○辯稱
      本案所為係出於正當防衛云云，殊不足採。
（五）至甲○○固於本院審理中提出多項資料，欲證明告訴人於
      本案發生後對甲○○有多次騷擾、恐嚇等行為，且程度嚴
      重至甲○○已向法院取得對告訴人之民事通常保護令之程
      度云云，固有臺灣高雄少年及家事法院109 年度家護字第
      2159號民事通常保護令影本、錄音光碟及譯文在卷可佐（
      本院簡上字卷第17至29頁、第97至109 頁），然縱使甲○○所提出之事證均為真，惟凡此均發生於本案犯行之後，
      即與本案法院應如何對甲○○之傷害犯行論罪科刑無涉；
      又甲○○雖另提出本案發生前及案發當日之錄音光碟及譯
      文，以證明本案起因係告訴人先行向甲○○挑釁云云（本
      院簡上字卷第27頁、第97頁），然此僅涉及甲○○為本案
      犯行之犯罪動機，且縱使告訴人確實先向甲○○為挑釁之
      言詞，而甲○○聽聞後有所不快，亦應循理性溝通之方式
      化解，要不能以此正當化其傷害行為，是此部分抗辯亦與
      正當防衛之要件不符，難以作為有利於甲○○之認定。
三、綜上所述，甲○○及丁○○之抗辯均不可採。本案事證明確
    ，被告3 人之傷害犯行均堪認定，應依法論科。
參、論罪科刑：
一、按家庭暴力者，謂家庭成員間實施身體、精神或經濟上之騷
    擾、控制、脅迫或其他不法侵害之行為；又家庭暴力罪者，
    謂家庭成員間故意實施家庭暴力行為而成立其他法律所規定
    之犯罪，家庭暴力防治法第2 條第1 項、第2 項定有明文。
    核被告3 人所為，均係犯刑法第277 條第1 項之傷害罪，而
    甲○○之妹妹固於本案案發後之109 年11月16日與告訴人離
    婚（有告訴人之個人戶籍資料查詢結果在卷可佐），然無礙
    於甲○○與告訴人於本案案發時具有家庭暴力防治法第3 條
    第4 款之家庭成員關係，是甲○○之傷害犯行同時亦屬家庭
    暴力防治法第2 條第2 項之家庭暴力罪，惟因家庭暴力防治
    法之上開條文並無罰則規定，是以此部分犯行應僅依刑法第
    277 條第1 項傷害罪之規定予以論罪科刑。被告3 人就其等
    傷害犯行，有犯意聯絡及行為分擔，應論以共同正犯。
二、撤銷改判之理由：原審認被告3 人均罪證明確，因而適用刑
    法第277 條第1 項、第41條第1 項前段，刑法施行法第1 條
    之1 等規定，審酌被告3 人共同以徒手毆打之方式傷害告訴
    人，致告訴人受有本件傷勢，所為誠屬不該；復考量被告3
    人之犯後態度、被告3 人雖有意與告訴人調解，然因告訴人
    無調解意願，致本案調解不成立，並衡酌本案係肇因於甲○○與告訴人間無法共同理性解決紛爭而生，而丁○○、戊○○則係為替甲○○出氣，方共同出手毆打告訴人、本件被告
    3 人均係以徒手傷害之手段、犯罪情節，與告訴人所受之傷
    勢部位及嚴重程度等一切情狀，判決被告3 人共同犯傷害罪
    ，甲○○處拘役55日、丁○○、戊○○均累犯，各處拘役45
    日，如易科罰金，均以新臺幣1,000 元折算1 日之折算標準
    ，固非無見。惟按刑事審判旨在實現刑罰權之分配正義，故
    法院對於有罪被告之科刑，應符合罰刑相當之原則，使輕重
    得宜，罰當其罪，此所以刑法第57條明定科刑時，應以行為
    人之責任為基礎，並審酌一切情狀，尤應注意該條所列10款
    事項，以為科刑輕重之標準。而告訴人係單純遭毆打、或被
    告與告訴人雙方係互毆，此二種情形並不相同，倘係後者，
    法院於量刑時應審酌雙方互毆情節、發生原因、所受傷勢及
    補償情形等。觀諸前開勘驗筆錄，甲○○及告訴人見面後，
    係告訴人率先出手推擠甲○○之胸口，其後被告3 人與告訴
    人間始互相毆打，告訴人亦有基於傷害犯意而出手推擠毆打
    被告3 人並致甲○○及丁○○受傷等情，均業如前述。是以
    ，原審漏未審酌本件係告訴人率先出手推擠甲○○、及告訴
    人與被告3 人間之肢體衝突情形為雙方互毆而非告訴人單方
    面受到毆打，且告訴人於雙方互毆過程中亦致甲○○及丁○○受傷等情事，就被告3 人共同傷害犯行各量處拘役55日及
    45日，衡諸前情，稍嫌過重，難認妥適，而有未洽。甲○○
    及丁○○雖以前揭上訴意旨指摘原判決量刑過重，戊○○則
    單純請求法院改判較輕之刑度，而均請求撤銷原判決云云，
    被告3 人之上訴意旨雖無理由，然原判決既有上述違誤之處
    ，自屬無可維持，應由本院將原判決撤銷改判。
三、科刑
（一）累犯加重部分：
    1.按受徒刑之執行完畢，或一部之執行而赦免後，5 年以內
      故意再犯有期徒刑以上之罪者，為累犯，加重本刑至二分
      之一，現行刑法第47條第1 項定有明文。而依司法院大法
      官會議釋字第775 號解釋意旨，上開規定有關累犯加重本
      刑，固不生違反憲法一行為不二罰原則之問題，惟就一律
      加重最低本刑部分，對人民受憲法第8 條保障之人身自由
      所為限制，不符憲法罪刑相當原則，已牴觸憲法第23條比
      例原則，於修正前，為避免發生上述罪刑不相當之情形，
      法院就該個案應依前揭釋字第775 號解釋意旨，裁量是否
      加重最低本刑。於裁量時，即應審酌構成累犯之前案罪質
      、後案（即本件犯罪）之罪質、前後案之犯罪型態、後案
      犯罪之主客觀情狀，以判斷行為人於犯後案時，有無具特
      別惡性、對刑罰之反應力薄弱之情形，再決定是否有依上
      開累犯規定加重之必要，先予指明。
    2.經查，丁○○前因違反毒品危害防制條例案件，分別經臺
      灣橋頭地方法院108 年度簡字第892 號判處有期徒刑4 月
      確定、本院108 年度簡字第2693號判處有期徒刑3 月確定
      ，上開2 罪嗣經本院109 年度聲字第180 號裁定定應執行
      有期徒刑6 月確定，並於109 年6 月13日執行完畢；而戊○○前因違反毒品危害防制條例案件，分別經臺灣高等法
      院高雄分院103 年度上易字第713 號判處有期徒刑6 月確
      定、本院102 年度審訴字第1082號判處有期徒刑6 月確定
      ，上開2 罪嗣經臺灣高等法院高雄分院104 年度聲字第56
      2 號裁定定應執行有期徒刑10月確定，並於104 年8 月13
      日易科罰金執行完畢等情，有其等之臺灣高等法院被告前
      案紀錄表在卷可憑，是其等受徒刑執行完畢後，5 年內故
      意再犯本件有期徒刑以上之罪，均為累犯。本院審酌丁○○及戊○○2 人之前案雖均為毒品案件，而與本案傷害罪
      之罪質不同，然2 人經前案較長期之有期徒刑執行完畢後
      ，仍未能有所悔悟而再犯本案犯行，當可認其等對法律秩
      序與他人權益存有輕忽之心，具有特別之惡性，對刑罰之
      反應力亦屬薄弱，加重後復不至影響所宣告之刑得否易科
      罰金，自應依刑法第47條第1 項規定，均加重其刑。
（二）爰審酌甲○○為告訴人之姻親，然甲○○未能念及2 人間
      之親戚關係，亦未能秉持理性解決問題，竟因一言不合且
      在受到告訴人之推擠下，即與告訴人互毆致雙方均成傷，
      而身為甲○○友人之戊○○、丁○○竟未居中勸阻，反而
      與甲○○共同毆打告訴人，在人數與力量之差距下，致告
      訴人受有多處傷害，被告3 人所為均應予非難；惟念本件
      爭執之起因，係告訴人先行出手推擠甲○○，被告等人始
      出手回擊，並考量被告等人有意賠償並與告訴人調解，然
      遭告訴人斷然拒絕，故雙方未能達成和解之情（本院簡上
      字卷第124 頁）、告訴人所受傷害之程度、甲○○及丁○○亦因本案而受傷之犯罪情節、被告3 人於本案傷害犯行
      之分工及各自之犯罪動機、均為徒手毆打之犯罪手段、各
      自之智識程度及家庭經濟狀況（因涉及個人隱私，故不揭
      露，詳如本院簡上字卷審理筆錄）、前科素行（戊○○及
      丁○○構成累犯部分不予重複評價）等一切情狀，分別量
      處如主文所示之刑及均諭知易科罰金之折算標準。至扣案
      鋁棒3 支，因非被告等人犯本案傷害犯行所用或預備所用
      之物，業據被告等人供述在卷（警卷第37至38頁、第43至
      44頁、第49至50頁），核與告訴人證述之情節相符（偵卷
      第236 頁），爰不宣告沒收，附此敘明。
據上論斷，應依刑事訴訟法第455 條之1 第1 項、第3 項、第36
8 條、第369 條第1 項前段、第364 條、第299 條第1 項前段，
判決如主文。
本案經檢察官廖偉程聲請簡易判決處刑，檢察官乙○到庭執行職
務。
中    華    民    國   110    年    11    月    15    日
                  刑事第三庭  審判長  法  官  林青怡
                                      法  官  洪韻婷
                                      法  官  胡家瑋
以上正本證明與原本無異。
不得上訴。
中    華    民    國   110    年    11    月    15    日
                                      書記官  簡雅文
附錄本判決論罪科刑所依據之法條：
刑法第277條
傷害人之身體或健康者，處5 年以下有期徒刑、拘役或50萬元以
下罰金。
犯前項之罪，因而致人於死者，處無期徒刑或7 年以上有期徒刑
；致重傷者，處3 年以上10年以下有期徒刑。